【裁判字號】    89,簡上,73
【裁判日期】    900404
【裁判案由】    返還房屋
【裁判全文】
臺灣基隆地方法院民事判決  八十九年度簡上字第七三號
    上  訴  人      乙○○○
    兼附帶被上訴人
    訴訟代理人      詹振寧律師
    被上訴人        甲○○    .
    兼附帶上訴人
    訴訟代理人      侯傑中律師
    複  代理人      林宇文律師
右當事人間請求返還房屋事件，上訴人對於中華民國八十九年六月二十六日本院基隆
簡易庭八十八年度基簡字第四七七號第一審判決提起上訴，本院第二審合議庭判決如
左：
    主  文
兩造上訴均駁回。
第二審訴訟費用由兩造各自負擔。
    事  實
甲、上訴人方面：
壹、聲明：
一、上訴部分：
（一）原判決主文第二項、第三項及第六項關於第二項、第三項命被上訴人預供擔保
      得為假執行之宣告暨訴訟費用負擔部分廢棄。右廢棄部分，被上訴人於第一審
      之訴及假執行之聲請，均駁回。
（二）第一審及第二審訴訟費用由被上訴人負擔。
二、被附帶上訴部分：駁回附帶上訴人之上訴。
貳、陳述：除與原審判決書所載者相同茲予引用外，補稱：
一、上訴部分：
（一）系爭原判決主文第二、三項如附圖二Ｅ所示增建部分，及如附圖二Ａ所示走道
      部分均不建在被上訴人所有坐落基隆市○○路一六九巷七號房屋或其所有土地
      之上，亦不包括在被上訴人所有該號三樓或二樓房屋登記範圍之內，原判決判
      命上訴人應將坐落該七號三樓房屋如附圖二Ｅ所示增建部分及如附圖二Ａ所示
      走道部分遷讓返還與被上訴人及其他共有人全体，惟其前提所依附之客体依其
      判決理由三（三）所載：「附圖二Ｅ所示之增建部分係位於被告（即上訴人）
      所有八號二樓房屋之頂樓平台之上．．．」，及判決理由四（三）所載「附圖
      二Ａ所示之走道部分其係位於原告（即被上訴人）所有系爭七號二樓房屋與隔
      壁之被告（即上訴人）所有八號二樓房屋之後側，而分別為原告與被告所有之
      前開房屋所包圍．．．」，則系爭附圖二Ｅ所示增建部分，係建在上訴人所有
      八號二樓房屋頂樓平台上而依附在上訴人所有之系爭八號房屋，系爭附圖二Ａ
      所示之走道部分，係依附在兩造之七號、八號房屋之上，惟原判決主文竟謂該
      系爭附圖二Ｅ所示增建部分、及附圖二Ａ所示走道部分，係在被上訴人所有七
      號房屋之三樓、二樓，顯與事實不符，並有理由矛盾之嫌。
（二）且被上訴人主張系爭附圖二Ｅ所示增建部分，及附圖二Ａ所示走道部分，應為
      兩造所共有，亦核與事實不符：
  １、查被上訴人所有系爭七號房屋與上訴人所有之系爭八號房屋，均係由訴外人陳
      丙丁興建，先蓋七號共三樓，二年後再蓋八號共二樓，八號一、二樓係興建後
      登記與訴外人陳許秀菊，附圖二Ｅ所示之增建部分，係在登記與陳許秀菊後，
      才由陳丙丁興建等情，並經陳丙丁之女婿廖義盛於原審結証屬實，足見該增建
      部分，係在八號房屋興建後方始興建，再參以係建在八號二樓房屋之頂樓平台
      之上，以及陳丙丁之繼承人陳義本、陳許秀菊於民國七十七年十二月五日，將
      八號一、二樓房屋出售與上訴人時，係一併包括該「未登記部分」，在在顯示
      該增建部分，係依附在八號房屋，而屬於該八號房屋之一部分，並非屬七號房
      屋及八號房屋所共有之一部分，殊甚明顯，原判決認係七號房屋與八號房屋所
      共有，顯與事實不符。
  ２、另附圖二Ａ所示之走道，依據証人廖義盛於原審証稱：「附圖二Ａ所示之走道
      部分是在系爭七號一、二、三樓房屋蓋好之後就存在．．．」（見原判決第十
      頁倒數第一行至第十一頁第一行），然其顯有語病，蓋所謂「之後就存在．．
      ．」，究係「後至何時」？且該附圖二Ａ所示走道部分，乃係為通行至上訴人
      所有八號二樓房屋及附圖二Ｅ所示增建部分而設，而該附圖二Ｅ所示增建部分
      ，係建在系爭上訴人所有八號房屋二樓之屋頂上，而該系爭八號一、二樓房屋
      ，復係陳丙丁在蓋好七號一、二、三樓房屋二年之後，方始興建，亦如前述，
      則該附圖二Ａ走道部分，顯係依附在上訴人所有之系爭八號一、二樓房屋而屬
      於該系爭八號二樓房屋之一部甚明，原判決謂係屬七號一、二、三樓房屋、及
      八號一、二樓房屋所共同使用，為兩造所共有，亦顯與事實不符。
（三）況系爭附圖二Ｅ增部分、及附圖二Ａ走道部分，如係七號房屋及八號房屋所共
      有使用，何以七號房屋從未有使用之事實，且於七十七年十二月間，上訴人向
      其原始起造人陳丙丁之繼承人陳義本、陳許秀菊購買時即然，迄今已有十餘年
      之久，且為陳義本等與上訴人所訂之買賣契約所特別註明，包括未登記部分在
      內，在在足証系爭附圖二Ｅ所示之增建部分、及附圖二Ａ所示之走道部分，自
      始即為上訴人所有系爭八號房屋之一部，被上訴人謂係兩造所共有，而請求返
      還，自無可採，原判決未察，就該部分遽為上訴人敗訴之判決，自難遵服。
（四）本件曾經原審二度勘驗現場，且經基隆市安樂地政事務所製有八十九年五月八
      日複丈成果圖附卷，原審以「附圖二Ｅ所示之增建部分其係位於原告所有系爭
      七號三樓房屋隔壁之被告所有八號二樓房屋之頂樓平台之上，然其四面牆壁其
      中之二面牆壁則依附在原告所有七號三樓房屋，即其中一面牆為倚靠原告所有
      系爭七號三樓房屋之共同壁，另一面牆︵姑稱為牆，其實無牆︶則與原告所有
      系爭七號三樓房屋如附圖一黃色Ｅ部分相連為一體，其間並無任何阻隔，另外
      二面牆始為另行建構之牆壁，其中另行建構之一面牆又闢一門戶可與被告所有
      八號二樓之頂樓門戶相通，亦即原告與被告均可由各自所有房屋之門戶通行至
      附圖二Ｅ所示之增建部分」，進而認定附圖二Ｅ所示之增建部分無從僅依附被
      上訴人所有之系爭七號三樓房屋或上訴人所有之同路八號二樓房屋而能獨立存
      在，是附圖二Ｅ所示之增建部分已因附合而屬被上訴人所有之系爭七號三樓房
      屋及上訴人所有之同路八號二樓房屋共有云云。
  １、惟查，系爭附圖二Ｅ所示之增建部分，係在登記與原出賣人陳許秀菊之後，才
      由陳丙丁所興建，參以該增建部分係建在八號二樓房屋之頂樓平台之上，顯然
      該增建部分，於興建完成之時，即已屬於系爭八號二樓房屋之一部分，嗣陳許
      秀菊等將系爭八號房屋，連同「未登記部分︵包括系爭附圖二Ｅ所示之增建部
      分︶」出賣予上訴人，上訴人自取得該增建部分之所有權，申言之，系爭附圖
      二Ｅ所示之增建部分，係屬於上訴人所有八號房屋之一部分，並非被上訴人所
      有七號房屋單獨所有，亦非被上訴人所有之系爭七號三樓房屋及上訴人所有之
      同路八號二樓房屋所共有，殊甚明顯，原判決認係七號房屋與八號房屋所共有
      已與事實不符。
  ２、且查，上訴人向原始起造人陳丙丁之繼承人陳義本、陳許秀菊購買系爭房屋時
      ，出賣人陳義本、陳許秀菊係以使用現狀交付予上訴人使用，當時系爭附圖二
      Ｅ所示部分及附圖一黃色Ｅ部分即為一整體建物，並無法強行分割為附圖二Ｅ
      及附圖一黃色Ｅ兩部分，除由上訴人所有八號二樓頂樓所設之門進出該增建部
      分外︵另於對面牆所設之原出入口，於上訴人向陳義本、陳許秀菊買受時，即
      已封死，無法開啟︶，並無其他門戶可資進出該增建部分，則原判決所謂「四
      面牆壁其中之二面牆壁則依附在原告所有七號三樓房屋，即其中一面牆為倚靠
      原告所有系爭七號三樓房屋之共同壁，另一面牆︵姑稱為牆，其實無牆︶則與
      原告所有系爭七號三樓房屋如附圖一黃色Ｅ部分相連為一體，其間並無任何阻
      隔，．．．亦即原告與被告均可由各自所有房屋之門戶通行至附圖二Ｅ所示之
      增建部分」云云，即與事實不符。
  ３、綜上所述，系爭附圖二Ｅ所示之增建部分，顯係依附於上訴人所有八號二樓房
      屋，而屬上訴人單獨所有甚明，原判決未察就該部分遽認係屬上訴人與被上訴
      人等所共有，判命上訴人應將該增建部分返還與被上訴人及其他全體共有人云
      云，自難遵服。
參、證據：援用原審所提出之證據。
乙、被上訴人方面：
壹、聲明：
一、被上訴部分：上訴駁回。
二、附帶上訴部分：
（一）原判決不利於附帶上訴人部分廢棄。
（二）右廢棄部分，附帶被上訴人應將坐落基隆市○○區○○路一百六十九巷七號三
      樓部份建物如附圖標示Ｅ部份及同號二樓如附圖Ａ部份所示面積各為二三‧五
      ０平方公尺之增建部分及三‧九四平方公尺之走道部分遷讓返還附帶上訴人。
貳、陳述：除與原審判決書所載者相同茲予引用外，補稱：
一、被上訴部分：
（一）上訴人提起本件上訴，無非以系爭附圖二Ｅ所示增建部分，係在上訴人二樓房
      屋頂樓平台上，且上訴人買受八號房屋時，係一併包括該「未登記部分」，及
      附圖二Ａ所示走道係為通行至上訴人所有八號二樓房屋及附圖二Ｅ所示增建部
      分而設，且上開Ａ、Ｅ部分七號房屋從未有使用之事實等為理由。
（二）惟查，本件被上訴人所有七號房屋是由陳丙丁所興建，二年後再蓋同路八號一
      、二樓房屋，雖陳丙丁在蓋屋之初，已有興建七號及八號房屋之意，但在二棟
      房屋蓋好之初，二者並未相連，此廖義盛亦於原審證述甚詳，而由照片亦可知
      ，原審附圖二Ａ所示走道部分即已存在，並供七號二樓出入使用，嗣後陳丙丁
      為避免家人從二戶間空隙跌落，始在八號房屋興建完成後約六至八個月，在二
      戶之空隙加蓋。而此加蓋部分即係現在供上訴人使用之一、二樓廚房及系爭附
      圖二Ｅ部分，而亦因增建部分，始令七號與八號房屋得以相連，亦因此系爭附
      圖二Ａ所示走道部分才因此而為二戶房屋所包圍，然在此之前，該走道已專供
      七號使用近三年之久，故而上訴人主張該走道係為通行至八號二樓及附圖二Ｅ
      所示增建部分而設，顯與事實不符。
（三）次查，附圖二Ｅ所示增建部分，雖係由陳丙丁在供上訴人使用之八號二樓房屋
      頂樓平台上所興建，惟該頂樓平台亦是前開現做廚房使用之增建部分，且其四
      面牆壁中二面牆壁，一面係依附於被上訴人所有七號三樓房屋之共同壁，另一
      面則與被上訴人所有七號三樓房屋連為一體，進出仍須利用七號三樓之門戶，
      而無獨立之進出通路，因此該三樓增建部分已與七號三樓附合而成為一整體，
      即成為該建物之重要成分，依民法第八百十一條規定，應由被上訴人取得該增
      建部分所有權。
二、附帶上訴部分：
（一）被上訴人於原審先位請求附帶被上訴人應將附圖Ｅ、Ａ部份遷讓返還被上訴人
      ，備位請求將附圖Ｅ、Ａ部份遷讓返還附帶上訴人及其他共有人全體。原審以
      系爭附圖Ｅ、Ａ部份為二造所共有，因而駁回被上訴人之先位請求，而准予備
      位請求。
（二）然查，本件被上訴人所有七號三層房屋是由陳丙丁所興建，二年後再蓋同巷八
      號一、二樓房屋，縱陳丙丁在蓋屋之初，已有興建系爭七號及八號房屋之意，
      但在二棟房屋蓋好之初，二者並未相連（同上證一），此廖義盛亦原審證述甚
      詳。而由上證一之照片亦可知，原審附圖Ａ所示走道部份在兩戶房屋尚未相連
      前即已存在，並供七號二樓出入使用。因而原審認為該走道非係專供輔助被上
      訴人出入使用，顯有違誤。嗣後雖陳丙丁為避免有家人從二戶間之空隙跌落，
      在八號房屋興建完成後約六至八個月，在二戶之空隙上加蓋，而使系爭附圖Ａ
      所示走道部份為二戶房屋所包圍。然在此之前，該走道已專供七號使用已近三
      年之久。故而該走道本即為被上訴人所有房屋之一部，亦不因嗣後與附帶被上
      訴人之房屋相連而成為二造所共有。
（三）次查，附圖Ｅ所示之增建部份，雖係由陳丙丁在供附帶被上訴人使用之八號二
      樓房屋之頂樓平台上所建，惟該頂樓平台亦是前開現做廚房使用之增建部份，
      且其四面牆壁中之二面牆壁，一面係依附於被上訴人所有之七號三樓房屋之共
      同壁，另一面則與被上訴人所有七號三樓房屋連為一體，進出仍須利用七號三
      樓之門戶，而無獨立之進出通路。因此該三樓之增建部份已與七號三樓附合而
      成為一整體，即成為該建物之重要成分，依民法第八百十一條之規定，應由被
      上訴人取得該增建部份之所有權。雖該增建部份於係建現供附帶被上訴人使用
      之二樓增建部份之上，然此有如在他人土地上加蓋房屋，土地所有人亦不因此
      而成為加蓋房屋部份之所有人。因此原審以此認附圖Ｅ之增建部份為二造所共
      有，並不適當。再退萬步言，該附圖Ｅ部分實包括七號三樓本已興建但未登記
      之陽台  (如上證三照片紅線所示)，以及嗣候加蓋之部分。因此縱認該三樓嗣
      候增建部份為兩造所共有，亦不得將本屬被上訴人所有，僅因礙於當時法令無
      法登記之陽台為兩造共有之認定。
（四）另雖上訴人復主張陳義本、陳許秀菊將八號一、二樓房屋出售與上訴人時係一
      併包括該「未登記部份」。然上訴人現使用之八號一、二樓房屋之未登記部份
      ，共有連接附圖二Ａ之走道部份、現供上訴人使用之一樓及作廚房之二樓增建
      部份, 及附圖二Ｅ之三樓增建部份，是以其買賣契約所指未登記部份是否包含
      附圖Ａ、Ｅ等增建部份，上訴人並未舉證以明其說。且再退萬步言，縱認上訴
      人所辯稱「未登記部份」包含系爭增建部份，然該部份是否為陳義本及陳許秀
      菊單獨所有而可任意出賣，或係未經他人同意而出賣共有之物，亦有疑義。上
      訴人主張買賣契約包含系爭增建部份而認其取得單獨所有權，似有倒果為因之
      嫌。
參、證據：除援用原審所提出之證據外，並補提三張照片。
丙、本院至現場履勘。
    理  由
一、系爭基隆市○○區○○路一百六十九巷七號三樓即附圖二Ｅ部分：
（一）上訴人以附圖二Ｅ部分所示之增建部分其原始起造人為陳丙丁，係陳丙丁依附
      於上訴人所有基隆市○○區○○路一百六十九巷八號一、二樓房屋頂樓所增建
      ，與上訴人所有基隆市○○區○○路一百六十九巷八號一、二樓房屋做為一體
      使用，且現況亦供上訴人使用，因此該增建部分係屬上訴人所有而非附帶上訴
      人所有，況且上訴人向前手即陳丙丁之繼承人陳義本、陳許秀菊買受基隆市○
      ○區○○路一百六十九巷八號一、二樓房屋，買賣契約亦明訂買賣標的範圍及
      於該未登記之增建部分等理由，認附圖二Ｅ部分為其單獨所有，而原審竟判決
      認定附圖二Ｅ部分為兩造所共有，而提出此部分之上訴。
（二）附帶上訴人則以主張其所有系爭七號三樓房屋之增建部分即附圖二Ｅ所示之增
      建部分，雖非在系爭七號三樓房屋之登記範圍，然該增建部分有二面牆係依附
      在附帶上訴人所有系爭七號三樓房屋，而與之作為一體使用，因不具結構上之
      獨立性，系爭七號三樓房屋所有權範圍自然因而擴張而及於該增建部分而應屬
      附帶上訴人所有，惟附帶上訴人卻無權占用該增建部分以為神明廳、客廳之用
      ，為此依民法第七百六十七條規定於原審以先位聲明訴請判令上訴人應將系爭
      七號三樓房屋如附圖二Ｅ所示之增建部分返還附帶上訴人。惟原審卻認定系爭
      七號三樓房屋如附圖二Ｅ所示之增建部分為兩造所共有，而依據附帶上訴人之
      之備位聲明判決上訴人應將系爭七號三樓房屋如附圖二Ｅ所示之增建部分返還
      附帶上訴人及其他共有人全體，為此附帶上訴人提起附帶上訴。
（三）經查，附帶上訴人所有系爭七號二樓房屋、三樓房屋（含一樓）與隔壁上訴人
      所有之同路八號一樓、二樓房屋原均係由陳丙丁原始興建，而附圖二Ｅ所示之
      增建部分，亦係由陳丙丁一併興建，此為兩造所不爭執，另證人即陳丙丁之女
      婿廖義盛於本院第一審審理時證稱：陳丙丁是先蓋系爭七號一樓、二樓、三樓
      房屋，二年後再蓋同路八號一、二樓房屋，系爭七號一樓、二樓、三樓房屋係
      在蓋好請水電時即辦所有權登記與陳丙丁之弟，同路八號一、二樓房屋係興建
      後登記與陳許秀菊，附圖二Ｅ部分所示之增建部分係在登記與陳許秀菊後，才
      由陳丙丁興建等語，因此附圖二Ｅ部分所示之增建部分係在陳丙丁分別將系爭
      七號一樓、二樓、三樓房屋及同路八號一樓、二樓房屋登記與他人所有後因材
      料（動產）堆積依附在已屬他人所有之系爭七號一樓、二樓、三樓房屋及同路
      八號一樓、二樓房屋上興建，因此本件審究之重點在於附圖二Ｅ所示之增建部
      分因附合而為何人所有？
（四）第一審承辦法官二度會同基隆市安樂地政事務所人員勘驗、測量結果，附圖二
      Ｅ所示之增建部分其面積為二三．五０平方公尺，此業經基隆市安樂地政事務
      所製有八十九年五月八日複丈成果圖（即附圖二）附卷足參。
（五）又附圖二Ｅ所示之增建部分其係位於附帶上訴人所有系爭七號三樓房屋隔壁之
      上訴人所有八號二樓房屋之頂樓平台之上，然其四面牆壁其中之二面牆壁則依
      附在附帶上訴人所有系爭七樓三號房屋，即其中一面牆為倚靠附帶上訴人所有
      系爭七樓三號房屋之共同壁，另一面牆（姑稱為牆，其實無牆）則與附帶上訴
      人所有系爭七號三號房屋如附圖一黃色Ｅ部分相連為一體，其間並無任何阻隔
      ，另外二面牆始為另行建構之牆壁，其中另行建構之一面牆又闢一門戶可與上
      訴人所有八號二樓之頂樓門戶相通，亦即兩造均可由各自所有房屋之門戶通行
      至附圖二Ｅ所示之增建部分，而附圖二Ｅ所示之增建部分目前為上訴人供神明
      廳、客廳之用，此亦據本院至現場勘驗屬實，亦製有勘驗筆錄及現場草圖在卷
      可稽，而附圖二Ｅ所示之增建部分係依存在上訴人所有八號二樓頂樓平台之上
      ，又其中二面牆壁係依附原告所有系爭七號三樓房屋，純就建築結構而言，附
      圖二Ｅ所示之增建部分無從僅依附附帶上訴人所有之系爭七號三樓房屋或上訴
      人所有之同路八號二樓房屋而能獨立存在，因此附帶上訴人所有之系爭七號三
      樓房屋或上訴人所有之同路八號二樓房屋均為附圖二Ｅ所示之增建部分存在之
      依據而無從單獨抽離而歸附帶上訴人與上訴人一方所有，亦即附圖二Ｅ所示之
      增建部分已經附合而為附帶上訴人所有之系爭七號三樓房屋及上訴人所有之同
      路八號二樓房屋之重要部分而失其獨立性，是附圖二Ｅ所示之增建部分已因附
      合而屬附帶上訴人所有之系爭七號三樓房屋及上訴人所有之同路八號二樓房屋
      共有。附帶上訴人主張係其單獨所有，先無可採。
（六）復參諸證人即陳丙丁之女婿廖義盛於本院第一審勘驗訊問時證稱：「系爭七號
      、八號房屋，是陳丙丁興建，先蓋七號共三樓，後蓋八號共二樓，（附圖二Ｅ
      所示之）增建部分是供七號、八號的人禮佛使用，二戶的人都能使用，後來八
      號的人先搬走，所以變由七號的人在使用，之後七號的人將七號房屋先租他人
      ，後又出賣他人，我不清楚增建部分有無出賣他人」等語，復於本院審理時證
      稱：「（陳丙丁在蓋七號時是否規劃要蓋八號之房子？）本來八號是由我蓋，
      六、七號由陳丙丁蓋，之後六、七、八號都由陳丙丁蓋，我蓋九號」等語，是
      依證人廖義盛所述，陳丙丁原有興建系爭七號一、二、三樓房屋及相鄰八號一
      、二樓房屋之意，其興建之目的在於使同一家族之人共同居住一地，彼此就近
      照應，以收守望相助之效，亦即同一家族之人既要共同居住一地，彼此照應，
      又要維持各自之家庭生活，因此在興建家族性住宅時即要考慮各自之專有空間
      (專有部分)，及供家族共同使用、聚會之空間（共有部分），此即類似於集合
      式住宅之構想，彼此分立但仍相互聯屬，因此附帶上訴人所有系爭七號一、二
      、三樓房屋與上訴人所有八號一、二樓房屋非可單純以各自獨立之二棟房屋視
      之，而須考量其興建之目的、特性，因此陳丙丁於系爭七號一、二、三樓房屋
      與同路八號一、二樓房屋興建完成後之六至八個月增建附圖二Ｅ所示之增建部
      分，無非著眼於系爭七號一、二、三樓房屋與相鄰同路八號一、二樓房屋之族
      人並無共同禮佛、聚會之用，而基於前開二房屋均可出入之考量而依附在前開
      二房屋增建附圖二Ｅ所示之增建部分，是陳丙丁其在興建之初即無將附圖二Ｅ
      所示之增建部分專歸諸某人所有，而係由同一家族之人共有、共用之意，此亦
      所以陳丙丁興建之附圖二Ｅ所示之增建部分其結構離開系爭七號一、二、三樓
      房屋或上訴人所有之同路八號二樓房屋其一即無從存在。附帶上訴人主張係其
      單獨所有，更無可採。此外上訴人另以附圖二Ｅ所示之增建部分係搭蓋在其所
      有之屋頂平台上認為即屬其單獨所有，此項主張並無法律上之依據，亦無足採
      ，否則豈非搭蓋於他人土地上之建物均屬於土地所有權人所有，所有權歸屬之
      認定仍應由原始起造人即原始取得所有權人之處分方式判斷之，因此本院第一
      審方需詳查原始起造之沿革及目的，以為確認及認定之依據。
（七）上訴人雖又以向陳丙丁之繼承人陳義本、陳許秀菊買受基隆市○○區○○路一
      百六十九巷八號一、二樓房屋，買賣契約亦明訂買賣標的範圍及於該未登記之
      增建部分，是附圖二Ｅ所示之增建部分顯係屬上訴人所有等語，並提出買賣契
      約書為證，觀諸該買賣契約書上固載明：‧‧‧該房屋未登記部分亦一併賣與
      甲方（指上訴人）等語，然本院訊問上訴人所謂未登記部分其意義及範圍為何
      ，上訴人亦無法明確指出當初向前手購買房屋時所指之未登記部分為何及其所
      在，甚且上訴人因不明其買賣之範圍而長期無權占用相鄰屬附帶上訴人所有且
      為登記範圍內之建物（即本件理由欄第二項所指之附圖一黃色Ｃ、Ｅ部分之建
      物），及至附帶上訴人起訴前後上訴人始知其占用者為附帶上訴人所有且為附
      帶上訴人登記範圍內之建物，上訴人既未能充分明瞭該買賣契約書所謂之未登
      記部分所指為何？因此上訴人泛稱所有未登記之建物均屬該買賣範圍，而附圖
      二Ｅ所示之增建部分即為未登記部分自應屬上訴人所有云云，即無所據，又上
      訴人之前手是否確為附圖二Ｅ所示之增建部分之所有權人，及其前手因何種原
      因而為附圖二Ｅ所示之增建部分之所有權人，上訴人亦未能舉證以實其說，倘
      上訴人之前手就附圖二Ｅ所示之增建部分並無所有權，又如何能將非屬其所有
      之附圖二Ｅ所示之增建部分出賣與上訴人而歸屬上訴人所有，況且附圖二Ｅ所
      示之增建部分倘為被告之前手與系爭七號三樓房屋所有人所共有，其出賣基隆
      市○○區○○路一百六十九巷八號一、二樓房屋與上訴人，其未登記之共有部
      分當然一併隨同主建物而移轉上訴人所有，亦無待明文於買賣契約書上，故上
      訴人以買賣契約書上之約定而辯稱附圖二Ｅ所示之增建部分為其所有，委無足
      採。
（八）綜上，附帶上訴人與上訴人均無從舉證附圖二Ｅ所示之增建部分係附帶上訴人
      或上訴人單獨所有，而觀諸附圖二Ｅ所示之增建部分係依存於附帶上訴人所有
      系爭七號三樓房屋與上訴人所有同路八號二樓房屋，彼此缺一不可，且附帶上
      訴人與上訴人所有之前開房屋均有門戶出入該增建部分，且在原始起造人陳丙
      丁之原始構想係興建一供家族使用之住宅，在各自獨立之住宅之中當然會有一
      部分之共有部分以供家族共同禮佛、聯誼，附圖二Ｅ所示之增建部分，無論從
      原始起造人陳丙丁於興建時之主觀意念及出入、使用目的、結構上之共同性，
      應認附圖二Ｅ所示之增建部分為附帶上訴人與上訴人共有，較為公允，至其應
      有部分自然以按附帶上訴人與上訴人各自所有房屋之主建物、附屬建物之面積
      ，與共同部分面積之比例計算，始符公平，實難認附圖二Ｅ所示之增建部分專
      係附帶上訴人所有，附帶上訴人主張附圖二Ｅ所示之增建部分係附帶上訴人所
      有，因而原審認附帶上訴人於原審之先位聲明上訴人應將系爭七號三樓房屋附
      圖二Ｅ所示之增建部分返還附帶上訴人，並無理由，而予駁回，乃屬有據，因
      此附帶上訴人之上訴並無理由。另按各共有人對於第三人，得就共有物之全部
      ，為本於所有權之請求，但回復共有物之請求，僅得為共有人全體之利益為之
      ，民法第八百二十一條定有明文，又各共有人對於無權占有或侵奪其共有物者
      ，請求返還共有物之訴，依民法第八百二十一條但書之規定，應求為命上訴人
      向共有人全體返還共有物之判決，其請求向自己返還者，應將其訴駁回（最高
      法院三十七年上字第六七○三號判例參照）。附圖二Ｅ所示之增建部分既為附
      帶上訴人與上訴人共有，而附帶上訴人與上訴人就附圖二Ｅ所示之增建部分並
      未有所分管或協議，然上訴人卻占用附圖二Ｅ部分所示面積二三．五０平方尺
      之建物以做為客廳、神明廳之用，從而原審依法判決附帶上訴人訴請上訴人應
      將附圖二Ｅ部分所示面積二三．五０平方公尺之建物返還附帶上訴人及其他共
      有人全體，實屬有據，上訴人此部分之上訴並無理由，應予駁回。
二、系爭基隆市○○路一六九巷七號二樓房屋後方即附圖二Ａ所示走道部分：
（一）附帶上訴人主張其所有系爭七號二樓房屋後方如附圖二Ａ所示之走道部分，雖
      非在系爭七號二樓房屋之登記範圍，然因當時附帶上訴人所有系爭七號二樓房
      屋與同號一樓房屋並無室內樓梯相通，系爭七號二樓房屋亦無出入門戶，故此
      一走道顯係專供系爭七號二樓房屋使用，不論其是否具有構造上之獨立性，但
      因該走道不具使用上之獨立性，且係專供系爭七號二樓房屋出入使用，系爭七
      號二樓房屋所有權範圍自然因而擴張而及於該走道部分而應屬附帶上訴人所有
      ，惟上訴人卻無權占用該走道部分以供置放洗衣機、瓦斯桶等物，為此依民法
      第七百六十七條規定，於原審以先位聲明訴請判令上訴人應將系爭七號二樓房
      屋如附圖二Ａ所示之走道部分返還附帶上訴人。詎原審認定系爭七號二樓房屋
      如附圖二Ａ所示之走道部分非屬附帶上訴人單獨所有，該走道為共用而屬各該
      建物所有人共有，上訴人占用走道部分以供置放洗衣機、瓦斯桶等物，影響附
      帶上訴人通行，侵害附帶上訴人之共有權利，為此依原審附帶上訴人之備位聲
      明訴請判令上訴人應將系爭七號二樓房屋如附圖二Ａ所示之走道部分返還附帶
      上訴人及其他共有人全體。
（二）上訴人則以附圖二Ａ所示之走道部分其原始起造人為陳丙丁，其現況係供上訴
      人使用，附帶上訴人稱該走道部分係專供附帶上訴人出入之用，顯與事實不符
      ，而該走道部分係陳丙丁於上訴人所有八號一、二樓房屋之外另行增建，與上
      訴人所有基隆市○○區○○路一百六十九巷八號一、二樓房屋做為一體使用，
      因此該走道部分係屬上訴人所有而非附帶上訴人所有，況且上訴人向前手即陳
      丙丁之繼承人陳義本買受基隆市○○區○○路一百六十九巷八號一、二樓，買
      賣契約亦明訂買賣標的範圍及於該未登記之走道部分，而原審竟認定此部分走
      道為兩造所共有，為此提起上訴。
（三）附帶上訴人所有系爭七號二樓房屋、三樓房屋（含一樓）與隔壁上訴人所有之
      同號八號一樓、二樓房屋原係由陳丙丁興建，而附圖二Ａ所示之走道部分，亦
      係由陳丙丁一併興建，此為兩造所不爭執，另證人即陳丙丁之女婿廖義盛於本
      院審理時證稱：陳丙丁是先蓋系爭七號一樓、二樓、三樓房屋，二年後再蓋同
      路八號一、二樓房屋，附圖二Ａ所示之走道部分是在系爭七號一、二、三樓房
      蓋好之後就存在，系爭七號一樓、二樓、三樓房屋係在蓋好請水電時即辦所有
      權登記與陳丙丁之弟等語，因此附圖二Ａ所示之走道部分係陳丙丁於興建系爭
      七號一樓、二樓、三樓房屋時一併興建而存在（因當時系爭七號一、二、三樓
      房屋與附圖二Ａ所示之走道部分之原始起造人均為陳丙丁，其所有權人相同，
      自非附合之問題），惟陳丙丁嗣將系爭七號一樓、二樓、三樓房屋登記與其弟
      時，並未同時將附圖二Ａ所示之走道部分登記在內，二年後陳丙丁再興建相鄰
      之同路八號一、二樓房屋，使得系爭七號一樓、二樓、三樓房屋與相鄰之同路
      八號一、二樓房屋均可由該走道出入，故本件審究之重點在於附圖二Ａ所示之
      走道部分因在結構及使用上應依屬何人以致該人所有權範圍自然因而擴張而及
      於該走道部分？
（四）本院第一審承辦法官二度會同基隆市安樂地政事務所人員勘驗、測量結果，附
      圖二Ａ所示之走道部分其面積為三．九四平方公尺，此業經基隆市安樂地政事
      務所製有八十九年五月八日複丈成果圖（即附圖二）附卷足參。
（五）又附圖二Ａ所示之走道部分其係位於附帶上訴人所有系爭七號二樓房屋與隔壁
      之上訴人所有八號二樓房屋之後側，而分別為附帶上訴人與上訴人所有之前開
      房屋所包圍，附帶上訴人與上訴人所有之前開房屋均有一側與附圖二Ａ所示之
      走道相連，且均有後門可出入附圖二Ａ所示之走道部分，而附圖二Ａ所示之走
      道部分目前上訴人在其上放置一台洗衣機及瓦斯筒等物，此亦據本院至現場勘
      驗屬實，亦製有勘驗筆錄及現場草圖在卷可稽。而附圖二Ａ所示之走道部分分
      別為附帶上訴人與上訴人所有之前開房屋所包圍，因此就現狀結構而言，無從
      認定係附帶上訴人或上訴人所有房屋之一部，抑或附帶上訴人或上訴人所有房
      屋所有權之擴張，又附圖二Ａ所示之走道部分面積僅三．九四平方公尺（約一
      坪餘），難認有獨立使用之經濟價值，且附帶上訴人與上訴人均可由各自所有
      房屋之門戶出入附圖二Ａ所示之走道部分，亦難認附圖二Ａ所示之走道部分係
      專供輔助附帶上訴人或上訴人房屋經濟價值，或專供附帶上訴人或上訴人房屋
      出入之用，因此就附圖二Ａ所示之走道部分之結構及經濟價值而言，實難認有
      何結構及使用上之獨立性，更難認附圖二Ａ所示之走道部分係專供附帶上訴人
      或上訴人所有房屋使用足以增加附帶上訴人或上訴人所有房屋之使用或經濟價
      值，因此附圖二Ａ所示之走道部分顯非必然與附帶上訴人或上訴人所有房屋結
      為一體致其所有權範圍因而之擴張。是附帶上訴人主張係其單獨所有，即無可
      採。
（六）復參諸證人即陳丙丁之女婿廖義盛於本院勘驗訊問時證稱：系爭七號、八號房
      屋，是陳丙丁興建，先蓋七號共三樓，後蓋八號共二樓．．．附圖二Ａ所示之
      走道部分是供七號的人出入使用．．．八號（房屋的人）可由前面的門出入，
      附圖二Ａ所示之走道部分為七、八號二戶的人洗衣服聊天所用等語，而證人廖
      義盛於本院審理時亦證稱：「（陳丙丁在蓋七號時是否規劃要蓋八號之房子？
      ）本來八號是由我蓋，六、七號由陳丙丁蓋，之後六、七、八號都由陳丙丁蓋
      ，我蓋九號」等語，是依證人廖義盛所述，陳丙丁原有興建系爭七號一、二、
      三樓房屋及相鄰八號一、二樓房屋之意，其興建之目的在於使同一家族之人共
      同居住一地，彼此守望相助，因此附帶上訴人所有系爭七號一、二、三樓房屋
      與上訴人所有八號一、二樓房屋非可單純以各自獨立之二棟房屋視之，而忽略
      家族使用之共通性，足徵附圖二Ａ所示之走道部分在原始興建人陳丙丁之原始
      構想，其在興建之初即有部分之建物或區域未予明確區分專供何人使用而預留
      為供家族之人共同使用，因而興建附圖二Ａ所示之走道部分先係供系爭七號一
      、二、三樓房屋之人使用，及至相鄰之八號一、二樓房屋亦興建完成即由系爭
      七號一、二、三樓房屋與相鄰之八號一、二樓房屋之人共用而彼此有共同洗衣
      、聚會之聯誼場所，因此陳丙丁其在興建之初即無將附圖二Ａ所示之走道部分
      專歸諸某人所有，而由系爭七號一、二、三樓房屋與上訴人所有八號一、二樓
      房屋所有人共有之意。況且本院第一審審理時訊問證人廖義盛附圖二Ａ之走道
      部分既早已存在，為何陳丙丁將系爭七號一、二、三樓房屋登記與其弟時，未
      併將附圖二Ａ之走道部分登記在內？證人廖義盛答以：「以前登記只登記室內
      ，室外未登記，而且七、八號房子本來就是規劃為同一家族使用，所以在登記
      時未想到房子以後會賣給別人」等語，足證陳丙丁原始之構想係因附圖二Ａ之
      走道部分係由同一家族之人共同使用，自不發生任何使用上之糾紛，未料以後
      子孫將其分別轉賣他人，以致衍生糾紛，此應為陳丙丁當時所始料未及，是附
      圖二Ａ所示之走道部分，依其興建之構想、位置及歷史沿革，顯係共有，否則
      何以在辦理第一次所有權登記時不將此部分亦一併計入附帶上訴人所有系爭七
      號一、二、三樓房屋之登記範圍，此與早期一般公寓，其登記形態均僅登記室
      內面積，而未將共同使用部分予以登記者相符，益徵該部分自始即未歸屬某人
      所有而應屬共有，是此亦所以陳丙丁登記系爭七號一、二、三樓房屋與其弟之
      時並未同時將附圖二Ａ所示之走道部分登記在系爭七號一、二、三樓房屋範圍
      內至明，附帶上訴人主張係其單獨所有，更無可採。
（七）上訴人雖辯稱其向陳丙丁之繼承人陳義本、陳許秀菊買受基隆市○○區○○路
      一百六十九巷八號一、二樓之房屋，買賣契約亦明訂買賣標的範圍及於該未登
      記之走道部分，是附圖二Ａ所示之走道部分顯係屬上訴人所有等語，並提出買
      賣契約書為證，觀諸該買賣契約書上固載明：．．．該房屋未登記部分亦一併
      賣與甲方（指上訴人）等語，然本院訊問上訴人所謂未登記部分其意義及範圍
      為何，上訴人亦無法明確指出當初向前手購買房屋時所指之未登記部分為何及
      其所在，甚且上訴人因不明其買賣之範圍而長期無權占用相鄰屬附帶上訴人所
      有且為登記範圍內之建物（即原審附圖一黃色Ｃ、Ｅ部分之建物），及至附帶
      上訴人起訴前後上訴人始知其占用者為附帶上訴人所有且為附帶上訴人登記範
      圍內之建物，上訴人既未能充分明瞭該買賣契約書所謂之未登記部分所指為何
      ？因此上訴人泛稱所有未登記之建物均屬該買賣範圍，而附圖二Ａ所示之走道
      部分即為未登記部分自應屬上訴人所有云云，即無所據，又上訴人之前手是否
      確為附圖二Ａ所示之走道部分之所有權人，及其前手因何種原因而為附圖二Ａ
      所示之走道部分之所有權人，上訴人亦未能舉證以實其說，倘上訴人之前手就
      附圖二Ａ所示之走道部分並無所有權，又如何能將非屬其所有之附圖二Ａ所示
      之走道部分出賣與上訴人而歸屬上訴人所有，況且附圖二Ａ所示之走道部分倘
      為被告之前手與系爭七號三樓房屋所有人所共有，其出賣基隆市○○區○○路
      一百六十九巷八號一、二樓房屋與被告，其未登記之共有部分當然一併隨同主
      建物而移轉上訴人所有，亦無待明文於買賣契約書上，故上訴人以買賣契約書
      上之約定而辯稱附圖二Ａ所示之走道部分為其所有，委無足採。
（八）綜上，附帶上訴人與上訴人均無從舉證附圖二Ａ所示之走道部分係附帶上訴人
      或上訴人所有，而觀諸附圖二Ａ所示之走道部分其在結構及使用上雖均無獨立
      性，惟係存在於附帶上訴人所有系爭七號三樓房屋與上訴人所有同路八號二樓
      房屋之間，又早期居民興建房屋均希望有頭有尾（即前後均有門），且附帶上
      訴人與上訴人均有後門出入該走道部分，倘原告或上訴人所有之房屋前方發生
      危難，附帶上訴人或被告均可由後門經由附圖二Ａ之走道部分逃至戶外，倘將
      之歸屬附帶上訴人或上訴人所有均會產生一造無法經由後門通往戶外之情況，
      於任何一造均屬不利，且在原始起造人陳丙丁之原始構想係興建一供家族使用
      之住宅，在各自獨立之住宅之中當然會有一部分之共有部分以供家族共同使用
      、聯誼，附圖二Ａ所示之走道部分，無論從原始起造人於興建時之主觀意念及
      出入、使用目的、位置上之共同性，應認附圖二Ａ所示之走道部分為附帶上訴
      人與上訴人共有，較為公允，至其應有部分自然以按附帶上訴人與上訴人各自
      所有房屋之主建物、附屬建物之面積，與共同部分面積之比例計算，始符公平
      ，實難認附圖二Ａ所示之走道部分係附帶上訴人或上訴人所有房屋所有權之擴
      張而為附帶上訴人或上訴人所專有，附帶上訴人主張附圖二Ａ所示之走道部分
      係附帶上訴人所有，並無理由，因而原審駁回附帶上訴人於原審之先位聲明被
      告應將系爭七號二樓房屋附圖二Ａ所示之走道部分返還附帶上訴人，尚無不合
      附帶上訴人之上訴並無理由，應予駁回。另按各共有人對於第三人，得就共有
      物之全部，為本於所有權之請求，但回復共有物之請求，僅得為共有人全體之
      利益為之，民法第八百二十一條定有明文，又各共有人對於無權占有或侵奪其
      共有物者，請求返還共有物之訴，依民法第八百二十一條但書之規定，應求為
      命上訴人向共有人全體返還共有物之判決，其請求向自己返還者，應將其訴駁
      回  (最高法院三十七年上字第六七○三號判例參照)。附圖二Ａ所示之走道部
      分既為附帶上訴人與上訴人共有，而附帶上訴人與上訴人就附圖二Ａ所示之走
      道部分並未有所分管或協議，惟上訴人卻在占用僅一坪餘之走道部分以做為放
      置洗衣機、瓦斯筒之用，影響走道之使用目的，雖附帶上訴人與上訴人未有所
      分管或協議，然上訴人對共有部分之使用顯已違反設置目的及通常使用方法，
      侵害附帶上訴人之共有權，附帶上訴人主張附圖二Ａ所示之走道部分係附帶上
      訴人與上訴人共有，因而原審依據附帶上訴人於原審之備位聲明，認定上訴人
      應將系爭七號二樓房屋附圖二Ａ所示之走道部分返還附帶上訴人及其他共有人
      全體，即屬有據，上訴人之上訴要無理由，應予駁回。
四、據上論結，本件上訴人之上訴及附帶上訴人之上訴均無理由，依民事訴訟法第四
    百三十六條之一第三項、第四百四十九條第一項、第七十八條，判決如主文。
中      華      民      國    九十      年      四      月        四    日
~B臺灣基隆地方法院民事庭
~B  審判長法  官  蔡聰明
~B        法  官  林李達
~B        法  官  王翠芬
右為判決正本係照原本作成。
本件不得上訴。
中      華      民      國    九十      年      四      月        四    日
~B        書記官  林苑珍


司法院資訊處製作；財團法人民間司法改革基金會備份。
